臺灣桃園地方法院民事判決　　　　　　　95年度訴字第1632號
原　　　告　甲○○
訴訟代理人　李清輝律師
複代理人　　余欽博律師
　　　　　　乙○○
　　　　　　　　　　　　3
被　　　告　丁○○原名戊○○.
訴訟代理人　沈朝標律師
複代理人　　湯偉律師
上列當事人間清償債務事件，經本院於民國96年8 月14日言詞辯
論終結，判決如下：
    主      文
原告之訴及假執行之聲請均駁回。
訴訟費用由原告負擔。
    事實及理由
甲、原告主張：(一)被告於民國86年間為購買門牌號碼桃園縣楊梅
    鎮○○○路280 巷40號1 至3 樓房屋（下稱系爭房屋），向
    臺灣土地銀行（下稱土地銀行）石門分行辦理房屋貸款新台
    幣（下同）350 萬元。嗣被告於同年8 月8 日因清償房屋貸
    款本金之需要，向原告借款50萬元，因清償房貸本金業務無
    法以電匯轉帳方式繳款，而必須直接到土地銀行各分行繳款
    ，故原告於同日從自己設於花旗銀行新竹分行之帳戶內提款
    ，隨即到土地銀行新竹分行以現金存入被告之房屋貸款帳戶
    。查被告上開土地銀行帳戶僅供每月自動扣款以償還貸款本
    息之用，自不可能出現該款項，且被告於86年7 月因全身嚴
    重燒燙傷，住進林口長庚醫院燒燙傷中心隔離病房，嗣又因
    不完全性流產住院手術治療，於同年8 月11日出院在家療養
    ，實際上並無資力，亦不可能遠赴新竹清償房貸，而原告當
    時之工作地點正在新竹市，且被告根本無須捨近求遠到新竹
    繳款。又縱認兩造間就上開金錢並不成立消費借貸之法律關
    係，惟被告亦承認系爭房屋係於86年8 月21日即兩造婚姻關
    係存續中取得之原有財產，依91年修正前之民法第1017條第
    1 項、第1024條及第1027條第1 項規定，原告為被告清償債
    務，原告有補償請求權。(二)被告於86年7 月因全身嚴重燒燙
    傷及不完全性流產於同年8 月11日出院在家療養，因當時被
    告設於中壢郵局帳戶存簿、印鑑及款項提存均由原告管理運
    用，原告乃陸續將金錢存入被告之前開帳戶，原告於同年月
    21日代理被告辦理交屋手續時，並代墊交屋應收款402,206
    元。(三)被告請原告代為處理及裝潢系爭房屋，並安裝鐵窗、
    鐵門、採光罩，其工程開工款、工程款，共計46萬元，均由
    原告代為墊付。從俊煒企業有限公司（下稱俊煒公司）開立
    之估價單，其客戶名稱為「林小姐」可知被告曾共同協議裝
    潢內容。又原告於86年11月5 日從花旗銀行新竹分行帳戶領
    取155,000 元，其中15萬元於當日交付俊煒公司負責人即訴
    外人丙○○做為房屋裝潢施工工程款，剩餘5 千元則由原告
    留為自用之零用金本屬自然，俊煒公司工程師即訴外人葉璁
    霖於96年11月22日又收取15萬元之開工款；同年月23日，金
    振興公司之負責人親自簽收工程款15萬元，而訂金1 萬元雖
    未載明於訂購單中，但工程款既已付訖，即不可能積欠訂金
    可知，原告有為被告清償上開費用。次查，被告之前述郵局
    帳戶雖於86年10月22日及23日分別有提款16萬元及15萬元之
    記錄，惟該帳戶皆為原告管理運用，已如前述，且全部簽收
    單均由原告為立約及清償對象，是被告辯稱顯無所據。被告
    辯稱上開債務均由其郵局帳號清償，但又稱上開債務非被告
    之債務，顯然矛盾，足證被告所言並非事實。且上開費用係
    被告於婚姻關係存續中所負之債務，由原告清償，原告自得
    依補償請求權請求被告給付上開金額。再查所謂家庭生活費
    用係指維持家庭日常生活、存續所不可或缺而必要之基本費
    用，鐵窗、採光罩及裝潢費用係屬防竊盜之安全設備、提高
    採光、增加室內美觀等作用，非不可或缺而必要之基本費用
    ，顯非家庭生活費用。末查，被告抗辯系爭房屋為聯合財產
    ，為原告管理，故應負擔管理費用，惟修正前民法第1019條
    亦規定夫對妻之原有財產有使用、收益之權，被告偏執一方
    之抗辯，自難成立。(四)復因被告自89年7 月起赴美攻讀博士
    學位而無支付房貸能力，乃又向原告借款50萬元以支付房貸
    之扣款，原告遂於89年6 月22日自原告設於中國國際商業銀
    行科學園區分行帳戶匯款50萬元至被告之房貸帳戶。該筆金
    額龐大，原告並無贈與之意，原告亦有補償請求權。(五)被告
    為赴美攻讀博士學位，申辦期間應繳納之諸多款項及在美國
    期間之學費、住宿等費用，共計美金31,325.4元及80,750元
    ，均由原告代墊，依前所述，原告有補償請求權。蓋被告曾
    委任迴音谷企管股問有限公司（下稱迴音谷公司）代辦留學
    進修相關事項，原告自花旗銀行台中分行之帳戶匯款為被告
    墊繳博士班課程費用保證金美金5,000 元，及代辦費尾款
    45,750元。另墊繳代辦費訂金35,000 元 亦自原告之銀行帳
    戶以自動櫃員機領出，並由迴音谷公司負責人詹秋嫻簽收。
    兩造出國期間之全部花費均由原告獨力負擔，被告亦曾於台
    中地方法院94年度家護字第1228號案調查時及被告自撰婚姻
    史承認，且兩造辭去工作赴美留學，出國期間同為無經濟收
    入之人，所有花費均由原告工作多年之積蓄勉勵苦撐，而留
    學期間原告支出之費用美金31,325.4元中，僅有旅美26個月
    住宿租金總和之半數即美金5,395 元堪為家庭生活費用支出
    ，其他顯非維持家庭日常生活、存續所不可獲約而必要之基
    本費用，且原告請求的費用均為被告留學期間個人之花費，
    其他食衣住行娛樂等家庭生活費用已完全剔除，是被告抗辯
    出國進修之學雜費係家庭生活費用實屬無據。(六)綜上，被告
    共向原告借貸1,942,956 元及美金31,325.4元，原告自得依
    消費借貸法律關係請求被告給付原告上開借款及利息，縱認
    兩造間無消費借貸之法律關係，惟原告代墊上開金錢費用，
    客觀上本屬被告個人事務，依一般客觀標準判斷，不僅清償
    被告到期債務，更增進系爭房屋之價值，並使該屋得以居住
    ，同時幫助被告得以順利註冊、進修博士學位及避免在異鄉
    ○○街頭，對於被告實屬有利，原告自得依無因管理法律關
    係請求償還上開費用；又兩造於86年6 月28日結婚至95年6
    月19日離婚，被告於婚姻關係存續期間取得之財產為其原有
    財產，依修正前民法第1024條第2 款、第1027條第1 項規定
    ，於聯合財產關係消滅後，原告對於被告有補償請求權，自
    得請求被告返還上開代墊之金錢及費用等語，並聲明：被告
    應給付原告1,942,956 元、美金31,325.4元，及自起訴狀繕
    本送達之翌日起至清償日止，按週年利率5 ﹪計算之利息；
    願供擔保，請准為假執行。
乙、被告則以：(一)被告並未於86年8 月8 日向原告借貸50萬元。
    查被告之房屋貸款帳戶於86年6 月5 日起至86年6 月21日間
    並無存入50萬元之事實，且原告僅證明其有提款之事實，未
    能證明有將提領之金額匯至被告之房貸帳戶中。再者消費借
    貸關係存在，需就其發生所需具備之特別要件即金錢交付與
    借貸意思表示相互醫治負舉證責任，而交付金錢之原因多端
    ，若僅證明有金錢交付，未證明借貸意思表示一致，尚不能
    認有金錢借貸關係存在。原告稱被告於86年8 月8 日當天在
    長庚醫院住院而無法自行辦理房貸之清償事宜，惟被告住院
    之事實無法推論原告有交付上開款項之事實，原告既未交付
    金錢，亦不能證明兩造間借貸契約成立。(二)被告亦未委請原
    告於86年8 月21日代墊交屋款402,206 元。蓋交屋款為被告
    自郵局帳戶中提領支付，且原告提出之繳款明細表僅能證明
    交屋款金額，不足證明係原告清償，又交屋證明僅能證明有
    交屋事實，亦不足證明係原告清償交屋款。被告就醫係自86
    年8 月5 日至同年月11日，與支付交屋款之86年8 月21日不
    同，實難逕認被告無法辦理交屋手續，更無法推論被告無資
    力繳納交屋款。原告稱被告之存簿、印鑑當時尤其所運用，
    惟實不合常情，原告亦未能證明。(三)兩造於結婚後共同居住
    於被告婚前所購買之系爭房屋，原告為居住上之舒適及安全
    考量，乃以其名義向他人承攬安裝鐵窗、鐵門、採光罩及房
    屋裝潢，並非被告之債務。又原告主張付款之單據或提款單
    ，被告均否認之，且原告提領之金額與其費用不符，況上開
    費用均係由被告郵局帳戶提領清償。且上開費用均發生於86
    年8 月21日，應適用民法修正前之規定，屬原有財產，而兩
    造並未約定由妻管理，原告亦稱其善盡管理人之責任，顯見
    其有管理之事實，是原告以自己名義與他人簽訂契約，實為
    自己之事務，不能成立無因管理。再者，民法修正前第1026
    條規定家庭生活費用，夫無支付能力時，由妻就其財產之全
    部負擔之，此乃基於夫對妻之財產有管理權，自由夫先負擔
    家庭生活費用，兩造於86年結婚後即共同居住於被告之房屋
    ，上開費用乃為使雙方婚姻生活更為安全舒適，亦屬日常生
    活所需，亦無過度奢華，實屬家庭費用支出。末按，依民法
    第1116條之1 、1117條第2 項規定，夫妻互受扶養權利之要
    件，不以無謀生能力為必要，被告長期停止工作在家休息，
    需有受扶養之必要。至原告稱被告婚姻史之記載已承認原告
    負擔裝潢及房屋貸款費用云云，惟上開費用均屬家庭生活費
    用、聯合財產下被告所應負擔之費用，已如前所述，且被告
    婚姻史之記載僅稱原告負擔部分裝潢及房屋貸款費用，亦非
    負擔全部。(四)原告主張其貸與被告50萬元，並於89年6 月22
    日匯款至被告之房貸帳戶。惟上開金錢係原告為希望被告陪
    同出國留學，避免被告出國無經濟收入，乃贈與被告，原告
    未能證明借款契約之成立，已如前所述，且若為借貸關係，
    為何原告自86年起即未向被告催還，而遲至95年5 月始請求
    返還，並且其間仍陸續借出上開款項？實因兩造感情破裂，
    原告懷恨在心，而將當初贈與被告之行為改稱為借貸款項。
    (五)原告主張其為被告墊付留學相關費用共計美金31,325.4元
    及80,750元。查兩造確實共同委託迴音谷公司代辦留學事宜
    。惟學費、住宿費共計美金31,325.4元及80,750元部分，被
    告均否認。蓋上開費用均由兩造共同負擔，且均係家庭生活
    費用，再者，縱為原告支付，夫妻間本有生活保持義務，為
    落實婚姻相互扶持之真諦，自不因嗣後夫妻感情破裂，職業
    及收入相當而變質。又雙方共同委任迴音谷公司代辦留學事
    項，均係處理自己事務，且非為他人管理事務之意思。是原
    告係出於處理自己事務而非他人事務之意思，與無因管理要
    件不合。是原告請求被告給付，於法不合。(六)原告依修正前
    民法第1027條主張補償請求權，惟依修正前民法第1027條規
    定之補償請求權規定於聯合財產關係消滅前，不得請求補償
    。查兩造婚姻關係結束於95年6 月15日，新法已修正，又法
    律不溯及既往係針對已發生之事件，是兩造離婚前法律既已
    修正，補償請求權尚未成立，無法律不溯及既往之適用，仍
    應依新法規定。況本件並非被告個人之債務，原告亦不得依
    夫妻財產制相關規定請求返還。且夫妻間財產之贈與，原告
    亦不得請求返還為等語作為抗辯，並聲明：駁回原告之訴及
    其假執行之聲請；如受不利之判決，願供擔保，請准宣告免
    為假執行。
丙、得心證之理由：
一、原告主張被告於86年間為購買系爭房屋，向土地銀行石門分
    行貸款350 萬元乙節，為被告所不爭執，堪信為真實。
二、原告主張其曾於86年8 月8 日貸與被告50萬元，以清償上開
    房屋貸款本金乙節，為被告否認。經查：
  (一)原告就上開50萬元之清償，於起訴時陳稱係匯入被告設於土
    地銀行石門分行之帳戶內（見本院卷第3 頁），嗣後又稱係
    原告親赴土地銀行新竹分行辦理繳納云云（見本院卷第117
    頁），前後陳述不一，則原告之主張，已難遽採。
  (二)按「當事人主張有利於己之事實者，就其事實有舉證之責任
    。」民事訴訟法第277 條前段定有明文。準此，民事訴訟如
    係由原告主張權利者，應先由原告負舉證之責，若原告先不
    能舉證，以證實自己主張之事實為真實，則被告就其抗辯事
    實即令不能舉證，或其所舉證據尚有疵累，亦應駁回原告之
    請求。本件原告主張被告向其貸款50萬元，自應就兩造間有
    消費借貸之合意及其已交付50萬元與被告之事實，負舉證之
    責任。原告主張其於86年8 月8 日提領50萬元，並提出美商
    花旗銀行新竹分行取款單為證（見本院卷第10頁），惟該證
    據僅能證明有取款50萬之事實，尚不能證明該50萬元係用以
    清償被告之房屋貸款，原告雖另主張86年8 月8 日，被告因
    進行手術，自不能前往繳款云云，惟原告之上開主張縱然屬
    實，亦僅能認定該50萬元之房屋貸款非被告親往繳納，但不
    能證明即係由原告前往繳款，是原告主張其親自為被告繳納
    貸款50萬元乙節，已難採信；況原告亦未舉證證明兩造間就
    該50萬元有消費借貸之合意，則原告主張被告向其借貸50萬
    元乙節，自不能採信。是原告依消費借貸之法律關係請求被
    告返還該50萬元，即屬無據。
  (三)又原告既不能證明其為被告繳納上開50萬元房屋貸款之事實
    ，則其主張其為被告管理事務（繳納貸款），或於兩造婚姻
    關係中以自己之財產清償被告之債務等情，均不能採信。是
    原告依無因管理及修正前民法第1024條、第1027條第1 項規
    定，請求被告償還該50萬元乙節，亦屬無據。
三、原告主張其於86年8 月21日為被告代墊交屋款402,206 元乙
    節，亦為被告否認。查依原告提出交屋證明書（見本院卷第
    11頁），至多僅能證明曾繳納交屋尾款及原告代辦交屋手續
    之事實，至該交屋尾款係如何清償及其清償金錢之來源為何
    ，不能得到證明。而系爭402,206 元係自被告設於中壢郵局
    之帳戶中領出乙節，為兩造所不爭執，且有儲金簿為證（見
    本院卷第65頁），堪信為真實。原告雖主張上開中壢郵局帳
    戶係由原告管理利用，其內款項均由原告存入云云，但為被
    告否認，原告又未能舉證證明，自不能採信。則原告主張其
    貸與被告上開金錢或為被告清償該交屋尾款云云，均不能採
    信。是原告依消費借貸、無因管理之法律關係及修正前民法
    第1024條、第1027條第1 項規定，請求被告償還402,206 元
    ，於法無據。
四、原告主張其於86年11月間代被告處理系爭房屋裝潢及裝置鐵
    窗等工程，並代墊工程款46萬元乙節，被告則以上開費用係
    家庭生活費用，依修正前民法第1026條規定之反面解釋，本
    應由原告負擔等語。經查所謂家庭生活費用，係指以夫妻為
    中心而維持家庭共同生活所必要之費用，包括日常之衣食住
    行，醫療、娛樂及對子女之養育等生計費用。被告主張兩造
    結婚後，係共同居住於被告婚前所購買之系爭房屋乙節，為
    原告所不爭執，堪信為真實。兩造結婚後既居住被告甫於86
    年間即結婚前不久所購系爭房屋，則就系爭房屋為一定程度
    之裝潢或設置鐵窗等設施，係兩造婚姻之生活較為舒適及安
    全考量而為者，應屬為維持日常「住」的費用之一部。而依
    原告所提出之訂貨單及估價單所示，其裝潢內容尚屬簡易裝
    潢，費用亦不高；又被告早於86年8 月間已經出院，在家休
    養，且上開工程承攬契約之訂立，必須承攬人到系爭房屋查
    看、估價，始得知悉工程內容及其報酬（即工程款），則若
    該工程係被告決定施作，則縱委請原告代找尋承攬人，亦非
    不得於承攬人到系爭房屋時，親自委託辦理，則何以上開工
    程均係以原告名義委託，是原告主張被告委其辦理云云，已
    非可採；況兩造甫結婚，又居住於被告所購房屋內，則原告
    為表示對於被告之情愛，並使兩造之生活舒適、安全而決定
    施作上開工程，亦合於常情，則被告辯稱上開工程係原告為
    兩造之生活較為舒適及安全考量而為者，係屬於兩造家庭生
    活費用之一部乙節，應為可採。按「家庭生活費用，夫無支
    付能力時，由妻就其財產之全部負擔之。」修正前民法第
    1026條定有明文。準此規定，家庭生活費用之負擔，由夫負
    第一次之責任。本件原告於上開費用支付時，並非無支付之
    能力，自應負第一次之責任，亦即上開家庭生活費用應由原
    告負擔。原告依消費借貸、無因管理及修正前民法第1024條
    、第1027條第1 項規定，請求被告償還46萬元，亦屬無據。
五、原告主張被告於89年6 月間又向原告借貸50萬元乙節，亦為
    被告否認。查原告主張其於89年6 月22日將50萬元匯入被告
    設於土地銀行之帳戶乙節，為被告所不爭執，堪信為真實。
    惟原告主張被告向其貸款50萬元，自應就兩造間有消費借貸
    之合意即意思表示一致之事實，負舉證之責任。而交付金錢
    之原因多端，或為買賣、或為贈與，或為其他之法律關係，
    不一而足，若僅能證明金錢之交付，而未證明借貸之合意，
    尚不能認有金錢借貸關係存在。原告雖以50萬元金額龐大，
    原告無贈與之意思云云，惟原告之主張縱然屬實，亦僅能證
    明無贈與之意思，不能證明兩造間有借貸之合意。原告既不
    能證明，則原告依消費借貸之法律關係請求被告返還50萬元
    ，即屬無據。又原告既將該50萬元匯入被告之上開帳戶，則
    該金錢已屬於被告所有，又土地銀行係逕自該帳戶內扣款清
    償房貸，自應認被告係以自己之金錢清償債務，原告主張其
    為被告管理事務（即清償貸款）或以自己之財產清償被告之
    債務等情，自非可採。是原告依無因管理之法律關係及修正
    前民法第1024條、第1027條第1 項規定，請求被告償還50萬
    元，亦屬無據。
六、原告主張其自89年4 月起至91年8 月間為被告代墊出國留學
    費用80,750元及美金31325.04元乙節，為被告否認。查原告
    主張上開費用係其支付乙節，業據提出代辦進修契約書、收
    據、匯款申請書、註冊明細收據、繳款支票及信用卡簽單等
    為證，且被告於親撰之婚姻史內亦記載略以：原告「屢次為
    了他出錢付學費和房貸的事，對我暴力相向。」等語（見本
    院卷第166 頁），又原告主張被告於臺灣臺中地方法院94年
    度家護字第1228號通常保護令事件審理時曾陳稱出國費用係
    由原告支付等語，亦為被告所不爭執。則原告主張上開費用
    係由其支付乙節，應為可採。惟原告並未證明被告向原告借
    貸上開金錢以支付留學費用之意思表示合致，則其依消費借
    貸之法律關係請求被告償還，已屬無據。又原告於其親撰之
    「婚姻記事」內亦記載略以：89年4 月9 日完成兩人留學代
    辦簽約，返家途中，我語重心長地對被告說，這一趟出國留
    學將花掉我所有的積蓄，被告掩不住欣喜地對我承諾畢業回
    國後，要將其所賺金錢交給我保管。之後，我向我媽媽報告
    兩造一起出國乙事，我媽媽無奈地告誡我，錢如果花了，就
    不要有念頭想要回來。在美國2 年，全部之開銷都由我獨力
    支撐，被告沒有帶任何錢到美國，我過去9 年來的積蓄（存
    款）就在這2 年的食衣住行育樂中快速消耗殆盡；更離譜的
    事，剛到美國，被告就要求為他清償他1 年多錢在紐約修碩
    士時所欠信用卡卡費美金314.64元，我不得不幫他清償，否
    則他在美國的信用紀錄就會一直不良等語（見臺灣臺中地方
    法院94年度家護字第1228號通常保護令卷宗第54頁至第55頁
    ），參以原告所引用被告上開婚姻史之記載，足認在兩造出
    國留學前，原告即已同意支付兩造出國留學之相關費用，並
    且到美國後，又為回復被告之信用而為被告清償信用卡費用
    。原告既同意支付上開費用，則其支付金錢即非為被告管理
    事務或清償被告之債務，則原告依無因管理之法律關係及修
    正前民法第1024條、第1027條第1 項之規定，請求被告償還
    80,750元及美金31325.04元，亦屬無據。
七、綜上，原告請求被告給付1,942,956 元、美金31,325.4元，
    及均自起訴狀繕本送達之翌日即95年10月17日起至清償日止
    ，按週年利率5 ﹪計算之利息均無理由，應予駁回。原告之
    訴既經駁回，其假執行之聲請亦失所附麗，應併駁回之。
八、本件事證已臻明確，兩造其餘攻擊防禦方法核與判決結果無
    影響，爰不一一論列，附此敘明。
丁、訴訟費用之負擔：民事訴訟法第78條。
中　　華　　民　　國　　96　　年　　8 　　月　　27　　日
                  民事第三庭  法  官  林望民
上列為正本係照原本作成
如對本判決上訴，須於判決送達後20日內向本院提出上訴狀
中　　華　　民　　國　　96　　年　　8 　　月　　27　　日
                              書記官  劉彩華
